ACORDAO-COMPLETO-2407147

ACÓRDÃO 1551/2020 ATA 22/2020 - PLENÁRIO

VISTOS, relatados e discutidos estes autos de Recursos de Reconsideração em Tomada de Contas Especial, pelas empresas Francisco David de Castro Filho - ME (peças 243-258) e João Silva e Cia. Ltda.-ME (peça 264) contra o Acórdão 2198/2016-TCU-Plenário.
ACORDAM os ministros do Tribunal de Contas da União, reunidos em Sessão Plenária, ante as razões expostas pelo Relator, e com fundamento nos arts. 32, inciso I, e 33 da Lei 8.443/1992, em:
9.1. conhecer dos recursos de reconsideração para, no mérito, negarlhes provimento;
9.2. dar ciência às recorrentes, à Defensoria Pública da União no Estado do Maranhão, ao Tribunal de Contas do Estado do Maranhão, ao município de Alto Parnaíba/MA e demais interessados a respeito do inteiro teor deste acórdão, informando que esta deliberação, acompanhada do Relatório e do Voto que a fundamentam, está disponível para consulta no endereço www.tcu.gov.br/acordaos, além de esclarecer que, caso requerido, este Tribunal poderá fornecer sem custos as correspondentes cópias impressas.

Recurso de reconsideração interposto contra acórdão que julgou as contas dos recorrentes irregulares e condenou-os ao pagamento de débito e de multa em razão de irregularidades na aplicação de recursos transferidos pelo Sistema Único de Saúde (SUS).

Prefeitura Municipal de Alto Parnaíba/MA

3. Interessados/Responsáveis/Recorrentes:
3.1. Recorrentes: Francisco David de Castro Filho-ME (David - Tur Transportes e Turismo) (CNPJ: 03.537.275/0001-57) e João Silva e Cia. Ltda.-ME (CNPJ: 23.436.710/0001-64)

13.1. Ministros presentes: José Mucio Monteiro (Presidente), Walton Alencar Rodrigues, Benjamin Zymler, Augusto Nardes, Aroldo Cedraz, Raimundo Carreiro (Relator), Ana Arraes, Bruno Dantas e Vital do Rêgo.
13.2. Ministros-Substitutos presentes: Marcos Bemquerer Costa, André Luís de Carvalho e Weder de Oliveira.

ACORDAO-COMPLETO-2455237

Acórdão 429/2021 - Plenário

RAIMUNDO CARREIRO

Ministro Benjamin Zymler

Adoto como Relatório, a instrução feita no âmbito da Serur (peça 282) , a qual obteve a concordância do Diretor e do titular da Unidade Técnica (peças 283-284) e da Procuradora-Geral Cristina Machado da Costa e Silva, do Ministério Público junto ao TCU (peça 285) , verbis:
INTRODUÇÃO
1.	Trata-se de recursos de reconsideração interpostos pelas empresas Francisco David de Castro Filho-ME (Nome fantasia: David - Tur Transportes e Turismo) (peças 243-258) e João Silva e Cia Ltda.-ME (peça 264) , contra o Acórdão 2.198/2016 (peça 146) , transcrito abaixo, mantido pelo Acórdão 1.241/2017 (peça 214) , ambos do Plenário e sob a relatoria do Ministro Benjamin Zymler:
	9.1. excluir da relação processual o município de Alto Parnaíba/MA, o Sr. Celiano Francisco Cavalcante da Silva e as empresas Jayme Palharini & Cia Ltda. ME (I.G. de Almeida e Cia. Ltda.) , Aleandro Gonçalves Passarinho - EPP e Consmar - Construtora Rio Maravilha Ltda.;
	9.2. julgar irregulares as contas dos Srs. Ernani do Amaral Soares, Carmelita Brandão Alencar e empresas David - Tur Transportes e Turismo (Francisco David de Castro Filho) e João Silva e Cia. Ltda., condenando-os, solidariamente, ao pagamento das quantias abaixo relacionadas, com a incidência dos devidos encargos legais, calculados a partir das datas correspondentes até o efetivo recolhimento, na forma da legislação em vigor, nos termos dos arts. 1°, inciso I, 16, inciso III, alínea "d", 19 e 23, inciso III, da Lei 8.443/1992:
	9.2.1. Responsáveis solidários: Srs. Ernani do Amaral Soares e Carmelita Brandão Alencar:
VALOR ORIGINAL (R$)	DATA DA OCORRÊNCIA
39.166,67	1/4/2009
137.581,50	4/5/2009
48.900,00	30/11/2009
	9.2.2. Responsáveis solidários: Srs. Ernani do Amaral Soares e Carmelita Brandão Alencar e empresa David - Tur Transportes e Turismo (Francisco David de Castro Filho) :
VALOR ORIGINAL (R$)	DATA DA OCORRÊNCIA
78.333,33	1/4/2009
	9.2.3. Responsáveis solidários: Srs. Ernani do Amaral Soares e Carmelita Brandão Alencar e empresa João Silva e Cia. Ltda.:
VALOR ORIGINAL (R$)	DATA DA OCORRÊNCIA
97.100,00	22/12/2009
	9.3. fixar o prazo de 15 (quinze) dias, a contar da data da notificação, para que os responsáveis de que trata o subitem anterior comprovem, perante o Tribunal, o recolhimento das referidas quantias aos cofres do Fundo Municipal de Saúde de Alto Parnaíba/MA, nos termos do art. 23, inciso III, alínea "a", da Lei 8.443/1992 c/c o art. 214, inciso III, alínea "a", do Regimento Interno do TCU (RI/TCU) ;
9.4. aplicar aos responsáveis de que trata o subitem anterior, individualmente, a pena de multa prevista no art. 57 da Lei 8.443/1992, nos seguintes termos: 
RESPONSÁVEL	VALOR (R$) 
Ernani do Amaral Soares	254.000,00
Carmelita Brandão Alencar	254.000,00
Empresa João Silva e Cia. Ltda.	60.500,00
Empresa David - Tur Transportes e Turismo (Francisco David de Castro Filho)	50.200,00
	9.5. nos termos do parágrafo único do art. 43 da Lei 8.443/1992, rejeitar as razões de justificativa apresentadas pelos responsáveis abaixo arrolados, aplicando-lhes, individualmente a multa prevista no art. 58, inciso II, da Lei 8.443/1992, no seguintes termos: 
RESPONSÁVEL	VALOR (R$) 
Jeremias da Costa Filho	3.000,00
Luis Carlos de Castro Rodrigues	3.000,00
Edmilson Lucas da Rocha Filho	3.000,00
Ernani do Amaral Soares	15.000,00
José Henrique Figueira Soares	10.000,00
9.6. fixar o prazo de 15 (quinze) dias, a contar da data da notificação, para que os responsáveis de que tratam os subitens 9.4. e 9.5 comprovem, perante o Tribunal (art. 214, inciso III, alínea "a", e 269 do RI/TCU) , o recolhimento das referidas quantias aos cofres do Tesouro Nacional, atualizadas, quando paga após seu vencimento, monetariamente desde a data de prolação deste acórdão até a do efetivo recolhimento, na forma da legislação em vigor; 
9.7. autorizar a cobrança judicial das dívidas, caso não atendidas as notificações, nos termos do art. 28, inciso II, da Lei 8.443/1992;
9.8.	autorizar, desde já, caso venha a ser solicitado, o parcelamento das dívidas em até 36 (trinta e seis) parcelas mensais e consecutivas, nos termos do art. 217 do RI/TCU, com a incidência sobre cada parcela dos devidos encargos legais até o efetivo pagamento, esclarecendo que a falta de pagamento de qualquer parcela importará no vencimento antecipado do saldo devedor (§ 2º do art. 217 do RI/TCU) ;
9.9 declarar o Sr. Ernani do Amaral Soares inabilitado para o exercício de cargo em comissão ou função de confiança, no âmbito da Administração Pública pelo período de cinco anos, nos termos do art. 60 da Lei 8.443/1992;
	9.10. determinar a constituição de processo apartado para apuração dos indícios de fraude e simulação dos seguintes procedimentos licitatórios: Convite 26/2009 e Tomada de Preços 6/2009;
	9.11. encaminhar cópia deste acórdão, acompanhado do relatório e voto que o fundamentam, à Procuradoria da República no Estado do Maranhão, nos termos do art. 16, § 3º, da Lei 8.443/1992;
	9.12. dar ciência deste acórdão aos responsáveis, à Defensoria Pública da União no estado do Maranhão, ao Tribunal de Contas do Estado do Maranhão e ao município de Alto Parnaíba/MA.
HISTÓRICO
2.	Trata-se, originariamente, de tomada de contas especial (TCE) , instaurada por determinação do Acórdão de Relação 439/2012-Plenário, relatado pelo Ministro José Múcio Monteiro, com o objetivo de apurar os fatos, identificar os responsáveis e quantificar o dano ao erário proveniente da aplicação dos recursos transferidos pelo Sistema Único de Saúde (SUS) ao Município de Alto Parnaíba/MA, no exercício de 2009.
2.1.	As irregularidades que deram ensejo à imputação de débito às partes foram resumidas no relatório do acórdão recorrido, nos seguintes termos (peça 148, p. 1-2) :
	(i) a não-comprovação da execução de contrato de locação de veículos (Tomada de Preços 4/2009) :
	- em razão da qual foram citados, pelo valor de R$ 117.500,00, solidariamente os Srs. Ernani do Amaral Soares, ex-Prefeito do Município de Alto Parnaíba/MA (gestão 2009-2012) , Sra. Carmelita Brandão Alencar, ex-Secretária Municipal de Saúde (período de 2/1/2009 a 31/12/2009) , e a empresa David - Tur Transportes e Turismo (Francisco David De Castro Filho) ;
	(ii) não-comprovação do fornecimento de combustíveis (Dispensa 21/2009) ;
	- em razão da qual foram citados, pelo valor de R$ 137.581,50, solidariamente, os Srs. Ernani do Amaral Soares e Carmelita Brandão Alencar e a empresa I. G. de Almeida e Cia. Ltda.;
	(iii) serviços de reforma de Postos de Saúde realizados por pessoa física contratada pela Prefeitura, em que pese houvesse empresa devidamente contratada para essa atribuição (Convite 26/2009) :
	- em razão da qual foram citados: 
pelo valor de R$ 48.900,00, solidariamente, os Srs. Ernani do Amaral Soares e Carmelita Brandão Alencar e a empresa Construtora Rio Maravilha Ltda.;
pelo valor de R$ 97.100,00, solidariamente, os Srs. Ernani do Amaral Soares e Carmelita Brandão Alencar e a empresa João Silva e Cia. Ltda.,
	(iv) transferências, a crédito e a débito, das contas da saúde para outras contas do Município:
	- em razão da qual foram citados, pelo valor de R$ 213.612,18, solidariamente, os Srs. Ernani do Amaral Soares e José Henrique Figueira Soares, ex-Secretário Municipal de Finanças (1/1/2009 a 31/12/2009) e o Município de Alto Parnaíba (MA) ;
	(v) superfaturamento na aquisição de medicamentos e material de consumo escolar, laboratorial e odontológico (Tomada de Preços 6/2009) :
	- em razão da qual foram citados, pelo valor de R$ 42.498,23, solidariamente, os Srs. Ernani do Amaral Soares e Carmelita Brandão Alencar e a empresa Aleandro Gonçalves Passarinho - EPP;
2.2.	Do mesmo modo, os responsáveis foram ouvidos em audiência, em razão de irregularidades nos processos de contratação antes mencionados, também resumidos no relatório do acórdão recorrido, na forma abaixo (peça 148, p. 2-4) : 
- Responsáveis instados a se manifestar: Srs. Ernani do Amaral Soares, ex-Prefeito, Jeremias da Costa Filho e Luis Carlos de Castro Rodrigues (membros da comissão de licitação - CPL no período de 2/1 a 31/12/2009) e Edmilson Lucas da Rocha Filho (presidente da CPL no período de 2/1 a 1/6/2009) :
	(i) Tomada de Preços 03/2009 (que resultou deserta) , a qual teve por objeto a aquisição, para o exercício de 2009, de combustíveis e lubrificantes, no valor estimado de R$ 557.520,50 (peça 29, p. 35-36) :
a) ausência de publicação do extrato da licitação em jornal de grande circulação no estado do Maranhão (peça 28, p. 21) ;
b) ausência de menção do valor estimado da contratação na publicação do extrato do edital no Diário Oficial do Estado (peça 13, p. 29-30) ;
c) exigência de que a Certidão Negativa de Falência ou Concordata tenha sido expedida a menos de 30 dias da data marcada para abertura dos envelopes (peça 13, 54) ;
d) divergência entre o horário previsto no edital para a abertura das propostas (9:00 horas do dia 12/3/2009) e aquele mencionado no extrato do edital publicado no Diário Oficial do Estado (14:00 horas do dia 12/3/2009) (peças 13, p. 29-31 e 35) ;
e) nota no edital que atenta contra o direito ao recurso das licitantes ao solicitar que, caso habilitada, apresentasse "declaração renunciando ao prazo recursal referente à fase de habilitação" (peça 13, p. 34) ;
 (ii) Dispensa 21/2009, realizada em razão de ter sido deserta a Tomada de Preços 03/2009, resultando na contratação da empresa I. G. de Almeida e Cia. Ltda. pelo valor de R$ 557.520,50 (peças 15, p. 5; e 29, p. 36) :
a) ausência de publicação do ato na imprensa oficial;
 (iii) Tomada de Preços 4/2009, a qual teve por objeto a locação de veículos e máquinas, resultando na contratação das empresas Francisco David de Castro Filho (R$ 328.500,00) e A. G. Fialho (R$ 320.400,00) ;
a) ausência de publicação do extrato da licitação em jornal de grande circulação no estado do Maranhão (peça 29, p. 21) ;
b) ausência de menção do valor estimado da contratação (R$ 650.000,00) na publicação do extrato do edital no Diário Oficial do Estado (peça 11, p. 10) ;
c) exigência de que a Certidão Negativa de Falência ou Concordata tenha sido expedida a menos de 30 dias da data marcada para abertura dos envelopes (peça 11, p. 13) ;
d) sessão de abertura das propostas teve início uma hora depois daquela prevista no na publicação no Diário Oficial do Estado (peça 11, p. 11 e 28) ;
e) nota no edital que atenta contra o direito ao recurso das licitantes ao solicitar que, caso habilitada, a apresentasse "declaração renunciando ao prazo recursal referente à fase de habilitação" (peça 11, p. 14) ;
 (iv) Tomada de Preços 6/2009, a qual teve por objeto a aquisição de medicamentos e material de consumo hospitalar, laboratorial e odontológico, resultando em contratação pelo valor de R$ 566.873,06 (empresa Aleandro P. Gonçalves - EPP) :
a) não consta do processo comprovante da publicação do extrato da licitação em jornal de grande circulação no etado do Maranhão (peça 29, p. 21 e 40) ;
b) retirada do edital pelas empresas Aleandro P. Gonçalves - EPP (cuja sede está localizada a 317 km do local da entrega do edital) e Tec Odont Ltda. (cuja sede está localizada a 764 km do local de entrega do edital) , no mesmo dia da assinatura do edital e da publicação do seu extrato na imprensa oficial - 23/02/2009 - e antes da emissão do parecer jurídico em 25/2/2009 (peça 29, p. 40-41) ;
c) inabilitação indevida da empresa Tec. Odont. Ltda. sob o argumento de que não teriam sido fornecidos os seguintes documentos exigidos no edital, quando de fato o foram (declaração expressa de que a licitante conhecia todas as condições do edital; apresentação de balanço, de atestado de capacidade técnica, de licença sanitária estadual e de autorização de funcionamento emitida pela Anvisa) (peças 29, p. 41; 20, p. 6, 7, 17, 20, 21, 32 e 33; 22, p. 21) ; 
d) ausência de abertura de prazo para a apresentação de recursos apesar de não ter havido renúncia expressa das licitantes do direito de recorrer (peça 29, p. 41; 22, p. 21-23) ;
- Responsáveis instados a se manifestar: Srs. Ernani do Amaral Soares, ex-Prefeito, Jeremias da Costa Filho e Luis Carlos de Castro Rodrigues (membros da comissão de licitação - CPL no período de 2/1 a 31/12/2009) e Celiano Francisco Cavalcante da Silva (presidente da CPL no período de 2/6 a 31/12/2009) :
 (v) Convite 26/2009, o qual teve por objeto a execução de serviços de reforma e ampliação de dois postos de saúde, resultando na contratação das empresas Consmar - Construtora Rio Maravilha Ltda (R$ 48.900,00) e João Silva e Cia Ltda. (R$ 97.100,00) (peça 29, p. 43-44) :
a) realização dos seguintes atos em um só dia, 7/8/2009, e até às 10 horas da manhã, uma vez que o edital foi recebido por uma das licitantes neste horário:
- ofícios da Secretária Municipal de Saúde enviados ao Prefeito Municipal solicitando as providências para formalização do processo licitatório para execução dos serviços; 
- despacho do Prefeito Municipal encaminhando ao Setor Financeiro para indicação dos recursos necessários; 
- despacho do contador indicando os recursos;
- despacho do Prefeito Municipal autorizando e encaminhando o processo à Comissão Permanente de Licitação - CPL;
- emissão das minutas do edital e do contrato pela CPL;
- encaminhamento à assessoria jurídica e emissão do parecer jurídico;
- emissão do edital, afixação da carta convite, emissão dos convites e a entrega do edital às 4 empresas convidadas (sediadas em Balsas/MA) ;
b) as quatro propostas apresentam a mesma diagramação; e quase exatamente o mesmo texto, inclusive os textos a seguir: "Sub Total do Item", "TOTAL DESTE ORÇAMENTO EM REAIS";
c) em visita à Poli Construtora Ltda. - licitante que teria participado do certame - a equipe de auditoria verificou que o estabelecimento encontra-se desativado e foi informado por parentes que o seu proprietário era filho do proprietário da licitante vencedora para construção e reforma do Posto de Saúde do bairro Santo Antônio (Consmar Construtora Rio Maravilha Ltda.) 
2.3.	Após oitiva das partes e análise das alegações de defesa e razões de justificativa apresentadas apenas por alguns responsáveis, o Tribunal, por meio do Acórdão 2198/2016-TCU-Plenário (peça 146) , relatado pelo Benjamin Zymler, excluiu da relação processual alguns responsáveis e julgou irregulares as contas dos demais, imputando-lhes débito e aplicando-lhes multa, além de inabilitar um deles para o exercício de cargo em comissão ou função de confiança, na forma transcrita na introdução acima. 
2.4.	Com vistas a obter efeitos infringentes e modificar o acórdão supracitado, a empresa David-Tur Transportes e Turismo opôs embargos de declaração (peça 191) , requerendo (peça 191, p. 18-19) :
a) A aplicação do efeito suspensivo ao Acórdão 2198/2016-TCU-Plenário proferido pelo plenário do Tribunal de contas da União e o consequente reconhecimento de que não se tratam de embargos meramente protelatórios; 
b) A aplicação dos efeitos suspensivos para todas a condenação imposta à embargante, no intuito de suspender todos os tipos de cobrança da suposta dívida devida por esta empresa, uma vez que se comprovará que não provocou qualquer tipo de prejuízo ao erário, não devendo ser responsabilizado; 
c) Estando a causa pronta para julgamento, em razão das constatações de irregularidades apontadas em relação à utilização da assinatura do representante desta empresa (notadas a olho nu) , requer a imediata exclusão da empresa destes autos, uma vez que não praticou qualquer tipo de irregularidade ou prejuízo ao erário que justifique sua condenação; 
d) Subsidiariamente, a cassação do acórdão proferido pelo Plenário, em relação à condenação imposta a esta empresa embargante, no intuito de que os autos retornem para regular instrução, especialmente no que se refere à realização de exame grafotécnico a ser realizado nos recibos e Notas Fiscais supostamente emitidas por esta empresa, uma vez que houve contradição no aludido acórdão quando manifestou sobre a existência de dúvida a respeito de irregularidade nas assinaturas, contudo, não oportunizou a esta empresa o direito de ampla defesa.
2.5.	O Tribunal, por meio do Acórdão 1241/2017-TCU-Plenário (peça 214) , deliberou por conhecer dos embargos, para, no mérito, não acolhê-los.
2.6.	Insatisfeita, a empresa Francisco David de Castro Filho - ME (nome fantasia: David - Tur Transportes e Turismo) interpôs recurso de reconsideração (peças 243-258) , requerendo (peça 243, p. 24-25) :
a) A aplicação dos efeitos suspensivos para toda a condenação imposta à recorrente, no intuito de suspender todos os tipos de cobrança da suposta dívida devida por esta empresa, uma vez que se comprovará que não provocou qualquer tipo de prejuízo ao erário, não devendo ser responsabilizado; 
b) Estando a causa pronta para julgamento, em razão das constatações de irregularidades apontadas em relação à utilização da assinatura do representante desta empresa (notadas a olho nu) , a recorrente requer a reforma dos Acórdão proferidos nos autos para determinar a imediata exclusão da empresa destes autos e extinção do processo sem resolução de mérito, uma vez que não praticou qualquer tipo de irregularidade ou prejuízo ao erário que justifique sua condenação; 
c) Subsidiariamente, a recorrente requer a cassação dos acórdãos proferidos nos autos, em relação à condenação imposta a esta empresa embargante, no intuito de que os autos retornem para regular instrução, especialmente no que se refere à realização de exame grafotécnico a ser realizado nos recibos e Notas Fiscais supostamente emitidas por esta empresa, uma vez que não foi oportunizado a esta empresa o direito de ampla defesa. 
2.7.	Também irresignada, a empresa João Silva e Cia Ltda.-ME interpôs recurso de reconsideração (peça 264) , requerendo (peça 264, p. 7) :
 (...) seja acolhida a preliminar de ilegitimidade passiva acima arguida, para excluir a recorrente João Silva e Cia. Ltda. do polo passivo do processo de Tomada de Constas Especial n. 045.610/2012-6 - TCU. E, se no mérito, sejam apreciadas as presentes razões e dado provimento ao presente recurso para reformar a Acórdão 2198/2012-TCU-Plenário, para excluir a recorrente João Silva e Cia. Ltda. polo passivo da demanda, exonerando-a de qualquer punição, ou seja, absolvendo-a da imputação de pagamento de ressarcimento e multa.
 (...) seja conhecido e provido o recurso para excluir do processo a empresa João Silva e Cia. Ltda. acima qualificada, pois a mesma não tem qualquer responsabilidade quanto à prestação de contas do município de Alto Parnaíba/MA. seja com referência a recursos do SUS ou de qualquer outra fonte.
ADMISSIBILIDADE
3.	Reiteram-se os exames preliminares de admissibilidade (peças 269-271) , ratificado pelo Exmo. Sr. Ministro-Relator, na peça 273, que concluíram pelo conhecimento dos recursos, suspendendo-se, aos recorrentes e a todos os responsáveis condenados em solidariedade com eles, os efeitos dos itens 9.2, 9.2.2, 9.2.3, 9.3, 9.4, 9.6 e 9.7 do Acórdão 2.198/2016, mantido pelo Acórdão 1241/2017-TCU-Plenário e sob a relatoria do Ministro Benjamin Zymler, eis que preenchidos os requisitos processuais aplicáveis à espécie.
MÉRITO
4.	Delimitação
4.1.	Constituem objetos dos recursos as seguintes questões: 
a) Se a empresa David - Tur Transportes e Turismo pode ser responsabilizada pelas irregularidades tratadas nos autos e se foram respeitados os princípios constitucionais aplicáveis ao processo nesta Corte (peças 243-258) ; e
b) Se a empresa João Silva e Cia Ltda. pode ser responsabilizada pelas irregularidades descritas nos autos (peça 264) .
5.	Empresa David - Tur Transportes e Turismo, irregularidades tratadas nos autos, responsabilidade e princípios constitucionais aplicáveis ao processo nesta Corte (peças 243-258) 
5.1.	A empresa David - Tur Transportes e Turismo afirma não poder ser responsabilizada pelas irregularidades tratadas nos autos, além de não terem sido respeitados os princípios constitucionais aplicáveis ao processo nesta Corte, impondo-se a revisão do julgado, tendo em vista os seguintes argumentos: 
a) No relatório de fiscalização da unidade técnica (peça 5) , levantou-se a possibilidade de irregularidade na Tomada de Preços n. 04/2009, vencida pela recorrente, com vigência no período de 1º/1/2009 a 31/12/2009, no valor de R$ 328.500,00, a ser pago em nove parcelas mensais de R$ 36.500,00 (peça 243, p. 3-4) ;
b) Para prestação de serviço de locação de veículos diversos e máquinas pesadas das unidades administrativas do Município de Alto Parnaíba/MA, objeto da licitação supracitada, a recorrente forneceria os seguintes veículos: camionete cabine dupla placa NGL 7561, uma van com capacidade para 20 lugares placa JTY 7436 e uma Toyota Hilux cabine dupla placa NPL 1590. Mas, restou constatado que apenas a van realmente pertencia à David - Tur. No contrato executado, o montante de R$ 117.500,00 constituiu despesas na área de saúde. A Corte considerou que, sem a participação de todos, não seriam possíveis os desvios apontados, colocando a empresa no polo passivo da TCE. Nos autos, foram juntados documentos, como notas fiscais, de pagamento e cheques (peça 243, p. 4) ;
c) Em alegações de defesa (peça 133) , a recorrente alegou não ter participado do certame e desconhecer os concorrentes da licitação, além de ter assinado a última página do contrato sem poder verificar qualquer cláusula ou mesmo ficar com cópia do termo. Alegou, ainda, ter recebido alguns valores do Município em 2010 e 2011, apesar de ter executado os serviços antes desse período. Como não recebeu a totalidade das quantias acordadas, ajuizou ação judicial para o ressarcimento na comarca de Alto Parnaíba/PB (Ação Monitória 306-95.2012.8.10.0065) , com sentença procedente, além de ter requerido prazo para juntar outros documentos comprobatórios. Diante disso, pediu a exclusão dela da demanda. Em decisão constante do Documento 133, os argumentos da empresa foram considerados verídicos, não sendo constatada a emissão de notas fiscais e recibos falsos repassados pela pessoa jurídica, tendo sido emitido apenas um cheque em favor da recorrente, oportunidade em que o Relator se manifestou por excluir a David -  Tur dos autos (peça 243, p. 4-6 e 10-11) ;
d) O Ministério Público junto ao Tribunal de Contas da União (MPTCU) se manifestou no sentido de que a empresa não comprovou que as assinaturas apostas nas notas fiscais emitidas não pertenciam a seu representante, tendo requerido a condenação da entidade, sem solicitar qualquer diligência. O Plenário atendeu ao pedido do parquet especializado e condenou a recorrente, reduzindo-se o débito a ela imputado, por conta de se ter constatado a propriedade da David - Tur em relação a um dos veículos do contrato, atingindo-se a dívida o montante atualizado de R$ 175.708,60, em 6/2/2017. A responsável opôs embargos de declaração, também rejeitados pelo Tribunal (peça 243, p. 6-7) ;
e) O acórdão recorrido não considerou o devido processo legal e o princípio da ampla defesa em favor da acusada. Trata-se de postulados previstos nos artigos 5º, inciso LV e LIV, da Constituição Federal, garantias de aplicação obrigatória aos processos administrativos, incluindo-se os procedimentos em tramitação nesta Corte, estando presente nos artigos 31 e 53, §4º, da Lei 8.443/1992; bem como no artigo 234 do Regimento Interno do Tribunal. Além dessas prerrogativas, cabe nas causas julgadas pelo Tribunal a incidência dos princípios da oficialidade, do formalismo moderado e da verdade material (peça 243, p. 7-9 e 13-14) ;
f) Os princípios da defesa plena e do contraditório têm incidência imediata nos processos desta Corte, devendo o Tribunal cientificar todos aqueles a serem afetados pelo exercício do Controle Externo, concedendo-lhes prazo para se manifestarem, sob pena de anulação do julgado pelo Poder Judiciário. Nesse sentido, consta o enunciado número 3 da Súmula Vinculante do Supremo Tribunal Federal, o que confirma a importância desses postulados. A ampla defesa é abrangente e envolve a possibilidade de se defender e recorrer, envolvendo a autodefesa ou a defesa técnica e a defesa efetiva. Não pode ser cerceada de forma infundada, sob pena de nulidade do processo (peça 243, p. 9-10) ;
g) A manifestação da Suprema Corte no enunciado número 3 da Sumula Vinculante se deve, também, ao fato de que, em caso de ilegalidade na condenação pelas Cortes de Contas, os prejuízos aos responsáveis são incalculáveis. No presente processo, a condenação de empresa consolidada em cidade pequena afasta a credibilidade conquistada por ela e o respectivo representante legal, conhecido por sua honestidade. É injusto condenar a recorrente a devolver valores que jamais recebeu, o que acarretaria o fechamento da entidade, pois não suportaria a quitação desse débito (peça 243, p. 10) ;
h) Questiona-se em que provas se baseia o Plenário para concluir que as notas fiscais supostamente fornecidas pela recorrente foram devidamente assinadas pelo representante legal da empresa. Pergunta-se se foi realizada perícia nesse sentido ou oportunizada comprovação de alguma forma (peça 243, p. 11) ;
i) Questiona-se, ainda, se foi oportunizado à recorrente comprovar possíveis irregularidades nas assinaturas apostas nas notas fiscais, bem como quais os fundamentos da constatação de ausência de irregularidades nas assinaturas do representante da entidade, se é facilmente possível perceber se tratar de cópias umas das outras. Falta motivação ao ato administrativo, o que implica em nulidade (peça 243, p. 11) ;
j) Algumas situações não ficaram plenamente esclarecidas. Dois veículos apontados no processo como pertencentes à recorrente nunca lhe pertenceram e somente um cheque lhe foi repassado, embora conste o pagamento de vários títulos. Há falsas assinaturas em notas fiscais e a gestão do ex-prefeito está eivada de irregularidades relacionadas a repasses de dinheiro público, sem que se tenha prova da participação da recorrente (peça 243, p. 11-12 e 21) ;
k) Há indícios suficientes de que a suposta licitação vencida pela David-Tur se trata de mais uma irregularidade praticada por quem lesou o erário e se utilizou da referida pessoa jurídica para conseguir esse fim, sem o consentimento da empresa (peça 243, p. 12) ;
l) A recorrente não participou de licitação, tendo sido ludibriada, sob o argumento de ter sido contratada para prestação de serviços eventuais, nunca tendo sido informada sobre a existência de qualquer tipo de certame. Ela não recebeu qualquer valor pelos serviços, razão pela qual intentou ação judicial, julgada procedente (peça 243, p. 12 e 22-23) ;
m) A empresa prestou serviço por algum período, por se considerar contratada, sem ter recebido o valor ajustado, razão pela qual propôs demanda para o recebimento do acordado. Comprova-se que a entidade não provocou prejuízo ao erário. Logo, qualquer penalidade à reclamante se mostra ilegal e injusta;
n) O acórdão recorrido é prematuro e não consegue explicar os apontamentos feitos até o momento, não havendo motivação suficiente no julgado, o que o invalida integralmente. A licitação em análise deve ser considerada nula, por todas as irregularidades apontadas (peça 243, p. 12) ;
o) Além da afronta ao princípio da ampla defesa, não foi observado o princípio da legalidade, pois, de acordo com o artigo 11 da Lei 8.443/1992, é dever do relator sanear o processo e fornecer prazo para diligências consideradas pertinentes, como no presente caso. O mais acertado seria proferir Decisão Preliminar ao invés de Decisão Definitiva, nos termos do artigo 10 da Lei 8.443/1992; e do artigo 157, caput, do Regimento Interno do TCU (peça 243, p. 14-15) ;
p) Para comprovar que houve prejuízo à ampla defesa da parte, a recorrente informa que as notas fiscais em que constam a assinatura do representante dela estão falsificadas/xerocopiadas, constatação feita visualmente por qualquer homem médio (peça 243, p. 15) ;
q) A recorrente, meses depois de passar a prestar serviços para a Prefeitura Municipal por conta do "contrato" assinado, jamais recebeu qualquer contraprestação do município, mesmo após inúmeras tentativas de contato com o prefeito à época, Ernani Soares, também acusado nos presentes autos, com a finalidade de receber os valores. A empresa foi novamente ludibriada, tendo sido exigido dela, para quitação da dívida a entrega da nota fiscal e do recibo de prestação de serviço. Ela, de boa-fé, forneceu os documentos solicitados, convencida de que, somente assim, receberia os valores devidos. Mas, até o momento, a contratada não recebeu qualquer valor, razão pela qual ajuizou demanda judicial, conforme documentos anexos ao recurso da parte (peças 243, p. 15-16; e 244) ;
r) Quando citada a tomar conhecimento da presente demanda, a recorrente sabia que algo estava errado, pois havia fornecido somente uma nota fiscal e um recibo ao município. Ao observar detidamente as assinaturas apostas nos documentos fiscais, notou existirem inúmeras chancelas idênticas umas às outras, fraude constatada, inclusive, visualmente. A empresa constatou isso apenas depois das alegações de defesa, razão pela qual não consignou esse argumento naquela petição (peça 243, p. 16) ;
s) Como se nota nas imagens presentes no recurso, a assinatura constante do recibo da Nota Fiscal n. 10, de 12/8/2009; foi reproduzida/xerocopiada nos recibos das Notas Fiscais números 33, datada de 30/10/2009; 37, de 3/12/2009; e 38, de 11/12/2009 (peças 243, p. 16-20; 245-248 e 253) ;
t) A assinatura do recibo da Nota Fiscal n. 20, data de 31/8/2009, é a mesma do recibo da Nota Fiscal também de número 20, que muda apenas o valor e a data, sendo a última de 25/9/2009, todas colacionadas nas peças 12, 13 e 14. Isso confirma que os cheques emitidos em favor dessa empresa, no período do contrato, jamais foram recebidos pela recorrente. Não há como fazer assinaturas idênticas umas às outras, mesmo que oriundas da mesma pessoa. Logo, é nítida a existência de irregularidades não compactuadas pela recorrente (peça 243, p. 20) ;
u) É imprescindível a realização de exame grafotécnico nos autos, para comprovar as fraudes em toda a execução do Contrato 004/2009, que não contou com a participação da recorrente em nada, não podendo ela ser responsabilizada pela devolução dos recursos. A empresa não provocou prejuízo ao erário, mas sim o administrador do município, à época, que enriqueceu em detrimento da reclamante, não se tendo comprovado recebimento pela entidade de qualquer valor pelos serviços prestados, como terceiro não envolvido nos desvios de dinheiro público (peça 243, p. 21) ;
v) A recorrente não recebeu qualquer valor ou prejudicou o erário, prova que se faz com cópia do processo judicial ajuizado pela empresa (peças 243, p. 21; e 251) ;
w) Trata-se de grande injustiça, com o amparo de órgão que deveria zelar pela legalidade das decisões dele. Ao mínimo sinal de irregularidade na documentação apresentada, deveria esta Corte confirmar o que se alega ou oportunizar à parte a possibilidade de realizar tal comprovação, o que não ocorreu nos autos. A David - Tur não está se esquivando de provar o que alega, mas quer fazê-lo no âmbito do processo, o que não lhe foi disponibilizado (peça 243, p. 21) ;
x) Questiona-se como pode a empresa recorrente ser condenada a devolver quantia que jamais recebeu e como poderia ela, recebendo os valores, com a suposta entrega de notas fiscais e recibos, intentar ação judicial para receber os mesmos valores (peça 243, p. 22) ;
y) Outra prova evidente da irregularidade na licitação, sem a participação da recorrente, está no fato de haver automóveis que jamais foram da empresa em questão, constando pagamento pela prestação de serviços em relação a tais veículos. Questiona-se como poderia a empresa receber por supostas prestações de serviços realizadas em bens que ela sequer possuiu, os quais são de propriedade da própria família do ex-prefeito (peça 243, p. 22) ;
z) As provas demonstram não ter havido participação da recorrente, não tendo ela recebido qualquer valor relativo à licitação em análise ou provocado dano ao erário, impondo-se a exclusão dela da demanda. Em caso de dúvida, deve-se aplicar o princípio do in dubio pro reo, que prevê interpretação em favor do acusado, pois a garantia da liberdade deve prevalecer sobre a pretensão punitiva estatal. Caso não seja esse o entendimento, não há como proferir decisão final no caso em apreço, uma vez que inúmeros pontos não foram aclarados, pois, somente assim, seria possível eventual condenação da empresa ré, caso as demais provas permitissem (peça 243, p. 22-23) ; e 
aa) Caso não se altere o acórdão recorrido, os autos devem ser devolvidos para instrução, possibilitando nova defesa pela recorrente, pois há indícios de que a assinatura do representante da recorrente foi xerocopiada em notas fiscais subsequentes, não tendo a empresa recebido qualquer valor. Demanda-se maior instrução probatória, de modo a dar à acusada o direito de comprovar que não provocou prejuízo ao erário. Isso afastará a David - Tur da relação processual (peça 243, p. 23-24) .
	Análise
5.2.	Os argumentos da recorrente não merecem prosperar. No processo de controle externo no âmbito do TCU, não há previsão para a oitiva de testemunhas ou produção de prova pericial eventualmente requeridas pelos responsáveis ou interessados, cabendo à parte apresentar os elementos que entender necessários para demonstrar a boa e regular aplicação de recursos públicos que lhe forem confiados (Acórdão 1292/2018-TCU-Primeira Câmara, relatado pelo Ministro Bruno Dantas) .
5.3.	Além disso, na hipótese de dano ao erário de responsabilidade de agente público e de empresa contratada, ambos devem ter as contas julgadas irregulares e ser condenados solidariamente ao ressarcimento do prejuízo causado, com possível aplicação de penalidade pecuniária (arts. 70 e 71, inciso II, da Constituição Federal c/c os arts. 5º, inciso II, e 16, § 2º, da Lei 8.443/1992) (Acórdão 368/2018-TCU-Plenário, relatado pelo Ministro Walton Alencar Rodrigues) .
5.4.	Em que pese o Município, de fato, estivesse envolto em diversos esquemas fraudulentos, como afirma a parte, a participação da empresa David - Tur Serviços de Transporte e Turismo está demonstrada nas provas contidas nos autos, sem que a recorrente tenha trazido qualquer elemento relevante em contrário. Para corroborar essa conclusão, cabe o delineamento do histórico da contratação oriunda da Tomada de Preços 04/2009.
5.5.	A Prefeitura Municipal de Alto Parnaíba/MA publicou a Tomada de Preços n. 004/2009, em 23/2/2009 (peça 11, p. 10) , tendo como objeto a contratação de empresa para prestação de serviços de locação de veículos diversos e máquinas pesas, para atender as necessidades das unidades administrativas do ente (peças 10, p. 41-50; e 11, p. 1-30) .
5.6.	No dia da abertura das propostas de preços, em 10/3/2009, consta assinatura de representante da recorrente, como tendo apresentando os menores preços nos itens 1, 2, 4, 5, 10, 11, 12 e 13 do certame (peça 11, p. 28) , parcela que restou adjudicada e homologada em favor da David - Tur (peça 11, p. 29-30) .
5.7.	Igualmente, Francisco David de Castro Filho assinou, em 1º/4/2009, contrato com o Município de Alto Paranaíba/MA, no qual há expressa referência à Tomada de Preços n. 004/2009 e também ao objeto do ajuste, ou seja, a locação de veículos e máquinas pesadas, seguido de mapa de apuração do certame realizado com o comparecimento da recorrente e da empresa A. G. Fialho (peça 11, p. 37-40) . 
5.8.	Não é verossimilhante a informação da recorrente de que o representante teria assinado a peça contratual sem leitura das cláusulas. Essa postura não é condizente com pessoas jurídicas que se destinam a relações jurídicas com Estado no Século XXI. É do conhecimento do homem médio o necessário cuidado em ajustes com o Poder Público. As provas demonstram que o representante da entidade teve conhecimento do objeto da licitação e assinou efetivamente o contrato dela decorrente.
5.9.	Na sequência, há inúmeras notas fiscais emitidas pela empresa David - Tur Transporte e Turismo (peças 11, p. 43, 47 e 50; e 12, p. 3, 6, 9, 12, 15, 18, 21, 24, 27, 30, 33, 36, 39, 42, 45 e 48) , todas acompanhadas de recibos assinados pelo representante da entidade, atestando o efetivo recebimento dos valores relacionados aos documentos fiscais (peças 11, p. 44, 46 e 49; e 12, p. 2, 5, 8, 11, 14, 17, 20, 23, 26, 29, 32, 35, 38, 41, 44 e 47) . 
5.10.	Por oportuno, ao contrário do que afirma a recorrente, não foi o Relator a quo que se manifestou pelo afastamento da empresa do polo passivo da presente demanda, mas sim a unidade técnica, posição refutada pelo parquet especializado, seguido pelo julgador e pelo colegiado. Coaduna-se com o posicionamento colocado no voto condutor da deliberação recorrida, ao afirmar:
27.	Essas alegações, como bem observou o Ministério Público junto ao TCU, não são suficientes para afastar as irregularidades constantes da citação, consistentes em contribuir para a realização dos pagamentos indevidos mediante a emissão das notas fiscais e respectivos recibos. Até porque verifica-se que a assinatura constante do contrato é compatível com as assinaturas constantes da ata da sessão de julgamento da licitação, do mapa de apuração das propostas e dos recibos emitidos, o que compromete o argumento que o responsável "apenas assinou o contrato" (peças 11, p. 28 e 40- 41) .
5.11.	A recorrente afirma que ocorreram fraudes na formatação dos recibos atinentes aos recebimentos dos valores, pois as chancelas foram xerocopiadas nos documentos comprobatórios. Entretanto, é fato incontroverso nos autos a emissão dos documentos fiscais pela recorrente, para justificar os serviços a que se referem os recibos. Além disso, as assinaturas constantes desses registros são, de fato, como afirma o julgador, sobremaneira semelhantes às chancelas colocadas no contrato assinado com a empresa (peça 11, p. 40) e mesmo na procuração atribuída à advogada nos autos (peça 155) .
5.12.	Fraudes, por certo, ocorreram, mas a recorrente não logrou êxito em afastar a participação relevante dela no esquema fraudulento. Cabe lembrar que sequer seria necessária a emissão de recibos, sendo suficiente a emissão das notas fiscais como comprovante da prestação dos serviços.
5.13.	Todavia, a empresa não comprovou ter, de fato, executado integralmente os serviços para os quais emitiu notas fiscais, sendo que a equipe de auditoria constatou que, dos veículos locados, apenas um pertencia à contratada, não se tendo notícia de uso dos bens em benefício da saúde do ente municipal. Nesse sentido, cabe transcrever trecho da manifestação da unidade técnica inserido no voto condutor do Acórdão 2198/2016-TCU-Plenário, relatado pelo Ministro Benjamin Zymler:
Estes veículos não estavam à disposição da saúde, pois a equipe de inspeção somente verificou a existência de uma ambulância em funcionamento e outra parada há mais de um ano, ambas próprias da prefeitura; e dos veículos relacionados pela prefeitura como locados, uma camionete traçada cabine dupla (placa NGL-7561) , uma Toyota Hylux (placa NPL-1590) e uma Van Sprinter (placa JTY-7436) , apenas este último é de propriedade de Francisco David de Castro Filho [empresa contratada].
13.	Segundo a Rede Infoseg, o primeiro automóvel pertence à pessoa física residente em Brasília (Edson Roberto Grassi) , enquanto a placa da Toyota Hylux de fato pertence a um outro automóvel, um Renault Kangoo, pertencente à empresa Meveas Produtos para Animais Ltda., CNPJ 04.526.963/0001-84, sediada em Cuiabá (MT) . (Grifos no original) 
5.14.	Destaque-se que o Ministro Relator, seguido pelo colegiado, ao anuir proposta do Ministério Público junto ao TCU, agiu com razoabilidade e isentou a recorrente da parcela do débito relacionada ao veículo com propriedade da empresa confirmada na fiscalização, mesmo sem a comprovação do efetivo uso do bem em finalidade pública, o que atraiu a responsabilidade apenas dos gestores públicos, nesse ponto.
5.15.	Ademais, a recorrente afirma categoricamente ter havido fraudes com o uso da assinatura do representante legal da entidade, sem, entretanto, ter tomado qualquer medida judicial para a confirmação do esquema, sendo que não seria dificultosa a realização de incidente de falsidade, para afastar a responsabilidade da empresa. Cabe lembrar que a entidade teve ciência das acusações da emissão fraudulenta de notas e recibos desde o exercício de 2013, com a citação (peças 35 e 70) . Não há que se falar em afronta ao devido processo legal, ao contraditório e à ampla defesa.
5.16.	De outra sorte, a ação monitória a que se refere a entidade, com peças juntadas no processo e no presente recurso (peças 133, p. 25-28; e 251) , não tem o condão de afastar a responsabilidade da empresa sobre as irregularidades tratadas nos autos. Ao contrário. A demanda judicial apenas demonstra, uma vez mais, que a Francisco David de Castro Filho-ME, realmente, manteve relação jurídica com o Município de Alto Parnaíba/MA. Cabe a ela comprovar ao Tribunal a efetiva prestação dos serviços para os quais emitiu documentos fiscais.
5.17.	Os limites dessa relação jurídica restaram demonstrados nos autos, com a formatação de contrato administrativo entre a empresa e o ente municipal, sendo que o ajuste abarcava veículos que sequer eram de propriedade da contratada. Mesmo diante desse quadro, a recorrente emitiu notas fiscais e recibos para corroborar inúmeros pagamentos irregulares com recursos federais, não tendo a parte apresentado provas e elementos probatórios convincentes em contrário.
5.18.	Por fim, como se discutirá com detalhes, no próximo tópico, a ausência de clareza nos pagamentos à recorrente no âmbito das contas específicas dos programas federais ligados à saúde não constitui, sozinho, argumento capaz de afastar a responsabilidade da parte. A equipe de fiscalização constatou volumosa transferência de recursos dessas rubricas para contas correntes do ente municipal, perdendo-se, por certo, o nexo de causalidade entre os valores transferidos e as despesas realizadas e a rastreabilidade dos recursos.
6.	Empresa João Silva e Cia Ltda., irregularidades descritas nos autos e responsabilidade (peça 264) 
6.1.	A empresa João Silva e Cia Ltda. afirma não poder ser responsabilizada pelas irregularidades descritas nos autos, tendo em vista os seguintes argumentos: 
a) O Ministério da Saúde faz o repasse de recursos financeiros para a manutenção dos programas oficiais de saúde diretamente para a conta bancária do ente público, no caso, o município de Alto Parnaíba/MA, ente responsável pela aplicação dos valores recebidos. A empresa João Silva e Cia Ltda. não teve qualquer ingerência nesse processo e não recebeu pagamento pelas obras não realizadas, fato do conhecimento desta Corte, conforme o item 35 do relatório do Ministro Relator, datado de 24/8/2016. Logo, está demonstrada a ausência de participação da recorrente e a responsabilidade do ente municipal sobre as irregularidades, devendo, em preliminar, ser excluída a empresa do polo passivo desta TCE, atendendo recomendação do próprio julgado, de acordo com o item 71 do relatório da deliberação combatida (peça 264, p. 3-5) ;
b) Nos termos do acórdão recorrido, a empresa João Silva e Cia. Ltda. foi solidariamente condenada com Ernani do Amaral Soares e Carmelita Brandão Alencar, ao pagamento de R$ 207.408,56, a título de ressarcimento à Prefeitura Municipal de Alto Parnaíba/MA, em razão das irregularidades descritas no processo. Mas, o Relator a quo atesta não terem sido encontrados pagamentos, em 2009, com recursos SUS, em favor da recorrente, de modo a evidenciar que a pessoa jurídica pode ter sido indevidamente utilizada, devendo-se considerar a informação, mesmo a reclamante não tendo apresentado alegações de defesa. Logo, essa instituição não tem qualquer responsabilidade pela prestação de contas dos recursos recebidos (peça 264, p. 5-6) ;
c) Em conclusão constante do item 71 do relatório do acórdão recorrido, o Relator a quo disserta não terem sido encontrados pagamentos, em 2009, em favor da recorrente e da empresa Consmar, esta última já baixada, não tendo emitido notas fiscais nos anos de 2008 e 2010. Com isso, propôs a exclusão delas da TCE, além do acatamento parcial das razões de justificativa da João Silva e Cia Ltda., deixando de aplicar-lhe punição, haja vista a ocorrência isolada nos autos, conforme itens 6 e IV.12 do documento (peça 264, p. 6) ;
d) Assim, como está demonstrado nos itens 35 e 71 do relatório da deliberação recorrida, a recorrente deve ser excluída do polo passivo da demanda, não tendo qualquer responsabilidade pelas irregularidades tratadas nos autos (peça 264, p. 6) .
	Análise
6.2.	Os argumentos da recorrente não merecem prosperar. Na hipótese de dano ao erário de responsabilidade de agente público e de empresa contratada, ambos devem ter as contas julgadas irregulares e ser condenados solidariamente ao ressarcimento do prejuízo causado, com possível aplicação de penalidade pecuniária (arts. 70 e 71, inciso II, da Constituição Federal c/c os arts. 5º, inciso II, e 16, § 2º, da Lei 8.443/1992) (Acórdão 368/2018-TCU-Plenário, relatado pelo Ministro Walton Alencar Rodrigues) ..
6.3.	Primeiramente, é importante esclarecer que a equipe de auditoria identificou volumosa transferência de recursos entre as contas específicas dos programas de saúde e contas de titularidade da Prefeitura Municipal de Alto Parnaíba/MA, como está demonstrado no seguinte trecho do relatório do acórdão recorrido (peça 148, p. 9) :
36.	No exercício de 2009, foram efetuadas transferências, a crédito e a débito, das contas da saúde (202.038-2, 202.028-5, 202.021-8, 202.036-6, 202.031-5, 202.032-3, do BASA; e 58.040-6, 6.605-2, 5.777-0, 8.916-8, do BB) , para outras contas (9.725-X FPM, 9.685-7 - ICMS, 202.017-0 - FPM, 202.044-7 - FPM, 9.356-4 Fundeb) , bem ainda saques sem identificação dos beneficiários no Diário, resultando num saldo devedor em desfavor das contas da saúde, do valor total de R$ 213.612,18.
6.4.	Essa conclusão resta clara, também, nos documentos encaminhados a esta Corte pelo Banco da Amazônia, após diligência da equipe de auditoria (peças 51 e 98-105) . Os dados de extratos e microfilmagens de cheques das contas correntes 202.021-8, 202.028-5, 202.031-5, 202.032-3, 202.036-6 e 202.038-2, agência 00884, de titularidade da prefeitura de Alto Parnaíba/MA, foram resumidos, no que interessava ao processo, em tabela presente no relatório da deliberação combatida (peça 148, p. 16-21) . Verifica-se que há inúmeros cheques pagos em favor do próprio ente municipal, sem que esta Corte tenha notícia do destino posterior dos recursos.
6.5.	É do conhecimento amplo dos auditores e autoridades no Tribunal que, em raras ocasiões, esquemas fraudulentos, como a conjuntura analisada nesta assentada, operacionalizam-se nas contas correntes específicas vinculadas aos programas federais ou convênios. Normalmente, os responsáveis, inicialmente, transferem os recursos para outras rubricas, de modo a impossibilitar a rastreabilidade dos valores pelos órgãos de controle. 
6.6.	Logo, o fato de não haver pagamentos explícitos às empresas, sozinho, não tem o condão de lhes afastar as responsabilidades, devendo as entidades envolvidas demonstrarem as fraudes, por exemplo, com incidentes de falsidade ou demonstração inequívoca da isenção delas diante do fato, consideradas as demais provas contidas nos autos. Não foi o que ocorreu na espécie.
6.7.	A recorrente participou do Convite 26/2009, para execução de serviços, no exercício de 2009, de reforma e ampliação dos postos de saúde do Bairro Santo Antônio e do Centro, tendo vencido parte do objeto, com proposta de R$ 97.100,00.
6.8.	O procedimento e as irregularidades identificadas no certame estão descritas na fiscalização realizada pela unidade técnica (peça 29, p. 29-30, item 3.12; e p. 43-45) , bem como no relatório do acórdão recorrido. Não obstante não se tenha identificado nos autos a documentação atinente ao certame, possivelmente em razão da formação de processo apartado para o aprofundamento das investigações, conforme determinado no item 9.10 do acórdão recorrido, os fatos tratados nos documentos restaram incontestáveis, não tendo a recorrente se insurgido adequadamente contra a conjuntura apresentada.
6.9.	De todo modo, ao perscrutar a documentação contida no processo, constata-se que a empresa João Silva e Cia Ltda. (Assecon Construções) , de fato, restou vencedora do Lote 02 do Convite 26/2009 (peça 2, p. 4-6) , havendo assinatura do Sócio-Gerente João Alberto Pereira da Silva (peça 2, p. 4-5) .
6.10.	Após a adjudicação e homologação do certame, a Prefeitura Municipal elaborou ordem de pagamento em favor da empresa (peça 2, p. 7) , com o valor total ajustado, tendo por base a Nota Fiscal n. 404, de 13/10/2009, bem como recibo emitido pela pessoa jurídica, em 22/12/2009, também assinado por João Alberto Pereira da Silva (peça 2, p. 8-9) . 
6.11.	Nota-se que as assinaturas constantes dos documentos juntados aos autos (peça 2, p. 8-9) são praticamente idênticas à assinatura de João Alberto Pereira da Silva na procuração e outorga de poderes da recorrente aos advogados de defesa no processo (peça 265, p. 1) . 
6.12.	É importante lembrar que a equipe de auditoria constatou in loco que os serviços de reforma e ampliação do Posto de Saúde do Centro de Alto Parnaíba não restaram comprovados (peças 29, p. 29-30; e 2, p. 11-16) .
6.13.	A parte não se detém sequer minimamente em refutar a documentação juntada aos autos ou tecer argumentos em contrário às provas apresentadas, restringindo-se a afirmar não ter recebido pagamentos. 
6.14.	Entretanto, o que se delineia no processo é a real contratação da empresa recorrente e o fornecimento por ela da nota fiscal que embasou o pagamento realizado por serviços não realizados. Questiona-se como seria possível a João Silva e Cia Ltda.-ME emitir nota fiscal e recibo de pagamentos sem qualquer relação jurídica com a entidade, sobretudo quando não se consegue, com a facilidade alegada pela recorrente, identificar fraudes nas assinaturas constantes do processo.
6.15.	Inclusive, nas alegações defesa apresentadas no âmbito do presente processo, a recorrente confirma ter participado do Convite 26/2009, colocando seus serviços à disposição do ente municipal (peça 106) . 
6.16.	Diante disso e da real possibilidade de realização dos pagamentos em contas estranhas aos programas federais vinculados à saúde, não se pode afastar a responsabilidade da empresa. Mesmo que se considere a ausência de registros de cheques destinados à entidade nas contas específicas, à semelhança das discussões empreendidas no outro recurso em análise, a participação da João Silva e Cia Ltda. no dano ao erário se mostrou relevante, sendo da entidade a formatação de todos os documentos comprobatórios da despesa irregular.
CONCLUSÃO
7.	Das análises anteriores, conclui-se que:
a) . No processo de controle externo no âmbito do TCU, não há previsão para a oitiva de testemunhas ou produção de prova pericial eventualmente requeridas pelos responsáveis ou interessados, cabendo à parte apresentar os elementos que entender necessários para demonstrar a boa e regular aplicação de recursos públicos que lhe forem confiados; e
b) Na hipótese de dano ao erário de responsabilidade de agente público e de empresa contratada, ambos devem ter as contas julgadas irregulares e ser condenados solidariamente ao ressarcimento do prejuízo causado, com possível aplicação de penalidade pecuniária; e
7.1.	Assim, os argumentos e provas apresentados pelas recorrentes não têm o condão de modificar a deliberação combatida, impondo-se a manutenção do julgado combatido em seus exatos termos.
PROPOSTA DE ENCAMINHAMENTO
8.	Diante do exposto, com fundamento nos artigos 32, inciso I; e 33, da Lei 8.443/1992, submetem-se os autos à consideração superior, com posterior encaminhamento ao Ministério Público junto ao Tribunal de Contas da União e ao Gabinete do Relator, propondo:
a)	conhecer dos recursos interpostos e, no mérito, negar-lhes provimento;
b)	comunicar a deliberação que vier a ser proferida por esta Corte às recorrentes, à Defensoria Pública da União no estado do Maranhão, ao Tribunal de Contas do Estado do Maranhão, ao município de Alto Parnaíba/MA e aos demais interessados.
É o Relatório.

Maurício Mayara Brito de Castro (OAB/GO 40.774), Leonardo Bringel Vieira (OAB/MA 14.292) e outros

TOMADA DE CONTAS ESPECIAL. NÃO COMPROVAÇÃO DA EXECUÇÃO DE OBJETOS CONTRATUAIS COM RECURSOS DO SUS. DESVIO DE FINALIDADE NA APLICAÇÃO. PAGAMENTO POR SERVIÇOS NÃO EXECUTADOS. SIMULAÇÃO E OUTRAS FALHAS. DÉBITO. MULTA. INABILITAÇÃO PARA O EXERCÍCIO DE CARGO EM COMISSÃO OU FUNÇÃO DE CONFIANÇA NO ÂMBITO DA ADMINISTRAÇÃO PÚBLICA. RECURSOS DE RECONSIDERAÇÃO. CONHECIMENTO. IMPREVISÃO NORMATIVA DE PRODUÇÃO DE PROVA PERICIAL. AUSÊNCIA DE ELEMENTOS PARA DEMONSTRAÇÃO DA BOA E REGULAR APLICAÇÃO DE RECURSOS PÚBLICOS. ALEGAÇÕES DE DEFESA INCAPAZES DE MODIFICAR O ACÓRDÃO RECORRIDO. NÃO PROVIMENTO. CIÊNCIA AOS INTERESSADOS.

TOMADA DE CONTAS ESPECIAL (TCE)

Secretaria de Recursos (Serur)

Tratam-se de Recursos de Reconsideração em Tomada de Contas Especial interpostos pelas empresas Francisco David de Castro Filho - ME (peças 243-258) e João Silva e Cia. Ltda.-ME (peça 264) contra o Acórdão 2198/2016-TCU-Plenário (peça 146) , de relatoria do min. Benjamin Zymler, prolatado no sentido de julgar irregulares as contas dos recorrentes, com imputação de débito e multa, conforme o teor abaixo reproduzido: 
	9.1. excluir da relação processual o município de Alto Parnaíba/MA, o Sr. Celiano Francisco Cavalcante da Silva e as empresas Jayme Palharini & Cia Ltda. ME (I.G. de Almeida e Cia. Ltda.) , Aleandro Gonçalves Passarinho - EPP e Consmar - Construtora Rio Maravilha Ltda.;
	9.2. julgar irregulares as contas dos Srs. Ernani do Amaral Soares, Carmelita Brandão Alencar e empresas David - Tur Transportes e Turismo (Francisco David de Castro Filho) e João Silva e Cia. Ltda., condenando-os, solidariamente, ao pagamento das quantias abaixo relacionadas, com a incidência dos devidos encargos legais, calculados a partir das datas correspondentes até o efetivo recolhimento, na forma da legislação em vigor, nos termos dos arts. 1°, inciso I, 16, inciso III, alínea "d", 19 e 23, inciso III, da Lei 8.443/1992:
	9.2.1. Responsáveis solidários: Srs. Ernani do Amaral Soares e Carmelita Brandão Alencar:
	VALOR ORIGINAL (R$) 
	DATA DA OCORRÊNCIA

	39.166,67
	1/4/2009

	137.581,50
	4/5/2009

	48.900,00
	30/11/2009

	9.2.2. Responsáveis solidários: Srs. Ernani do Amaral Soares e Carmelita Brandão Alencar e empresa David - Tur Transportes e Turismo (Francisco David de Castro Filho) :
	VALOR ORIGINAL (R$) 
	DATA DA OCORRÊNCIA

	78.333,33
	1/4/2009

	9.2.3. Responsáveis solidários: Srs. Ernani do Amaral Soares e Carmelita Brandão Alencar e empresa João Silva e Cia. Ltda.:
	VALOR ORIGINAL (R$) 
	DATA DA OCORRÊNCIA

	97.100,00
	22/12/2009

	9.3. fixar o prazo de 15 (quinze) dias, a contar da data da notificação, para que os responsáveis de que trata o subitem anterior comprovem, perante o Tribunal, o recolhimento das referidas quantias aos cofres do Fundo Municipal de Saúde de Alto Parnaíba/MA, nos termos do art. 23, inciso III, alínea "a", da Lei 8.443/1992 c/c o art. 214, inciso III, alínea "a", do Regimento Interno do TCU (RI/TCU) ;
9.4. aplicar aos responsáveis de que trata o subitem anterior, individualmente, a pena de multa prevista no art. 57 da Lei 8.443/1992, nos seguintes termos: 
	RESPONSÁVEL
	VALOR (R$) 

	Ernani do Amaral Soares
	254.000,00

	Carmelita Brandão Alencar
	254.000,00

	Empresa João Silva e Cia. Ltda.
	60.500,00

	Empresa David - Tur Transportes e Turismo (Francisco David de Castro Filho) 
	50.200,00

	9.5. nos termos do parágrafo único do art. 43 da Lei 8.443/1992, rejeitar as razões de justificativa apresentadas pelos responsáveis abaixo arrolados, aplicando-lhes, individualmente a multa prevista no art. 58, inciso II, da Lei 8.443/1992, no seguintes termos: 
	RESPONSÁVEL
	VALOR (R$) 

	Jeremias da Costa Filho
	3.000,00

	Luis Carlos de Castro Rodrigues
	3.000,00

	Edmilson Lucas da Rocha Filho
	3.000,00

	Ernani do Amaral Soares
	15.000,00

	José Henrique Figueira Soares
	10.000,00

9.6. fixar o prazo de 15 (quinze) dias, a contar da data da notificação, para que os responsáveis de que tratam os subitens 9.4. e 9.5 comprovem, perante o Tribunal (art. 214, inciso III, alínea "a", e 269 do RI/TCU) , o recolhimento das referidas quantias aos cofres do Tesouro Nacional, atualizadas, quando paga após seu vencimento, monetariamente desde a data de prolação deste acórdão até a do efetivo recolhimento, na forma da legislação em vigor; 
9.7. autorizar a cobrança judicial das dívidas, caso não atendidas as notificações, nos termos do art. 28, inciso II, da Lei 8.443/1992;
9.8.	autorizar, desde já, caso venha a ser solicitado, o parcelamento das dívidas em até 36 (trinta e seis) parcelas mensais e consecutivas, nos termos do art. 217 do RI/TCU, com a incidência sobre cada parcela dos devidos encargos legais até o efetivo pagamento, esclarecendo que a falta de pagamento de qualquer parcela importará no vencimento antecipado do saldo devedor (§ 2º do art. 217 do RI/TCU) ;
9.9 declarar o Sr. Ernani do Amaral Soares inabilitado para o exercício de cargo em comissão ou função de confiança, no âmbito da Administração Pública pelo período de cinco anos, nos termos do art. 60 da Lei 8.443/1992;
	9.10. determinar a constituição de processo apartado para apuração dos indícios de fraude e simulação dos seguintes procedimentos licitatórios: Convite 26/2009 e Tomada de Preços 6/2009;
	9.11. encaminhar cópia deste acórdão, acompanhado do relatório e voto que o fundamentam, à Procuradoria da República no Estado do Maranhão, nos termos do art. 16, § 3º, da Lei 8.443/1992;
	9.12. dar ciência deste acórdão aos responsáveis, à Defensoria Pública da União no estado do Maranhão, ao Tribunal de Contas do Estado do Maranhão e ao município de Alto Parnaíba/MA.
2.	As irregularidades irrogadas às recorrentes consistiram resumidamente na:
	a) não comprovação da execução de contrato de locação de veículos, decorrente da Tomada de Preços 4/2009;
	b) não comprovação do fornecimento de combustíveis, contratados diretamente por meio da Dispensa 21/2009;
	c) serviços de reforma de Postos de Saúde realizados por pessoa física contratada pela Prefeitura, em que pese houvesse empresa devidamente contratada para essa atribuição, por meio do Convite 26/2009;
	d) transferências de valores das contas da saúde para outras contas do Município;
	e) superfaturamento na aquisição de medicamentos e material de consumo escolar, laboratorial e odontológico (Tomada de Preços 6/2009) ;
3. 	Inconformadas, as recorrentes, Francisco David de Castro Filho - ME e João Silva e Cia. Ltda.-ME, interpuseram os presentes apelos (peças 243-258, 264) para reformar do acórdão acima, de maneira que suas contas fossem julgadas regulares e fossem excluídas as multas aplicadas, em razão dos argumentos resumidos a seguir:
	a) houve violação aos princípios do contraditório e da ampla defesa, por conta da falta de oportunidade de produzir provas e contraditar o parecer do Ministério Público junto ao TCU - MPTCU, especialmente no que diz respeito à veracidade das assinaturas do seu representante legal (recorrente Francisco David de Castro Filho - ME) ;   
	b) a falsidade das assinaturas nas notas fiscais é evidente (recorrente Francisco David de Castro Filho - ME, peça 243, p. 15) ;
	c) não há qualquer ingerência da recorrente no recebimento de recursos do SUS pela municipalidade e nem recebeu pagamentos sem a contrapartida da execução das obras (recorrente João Silva e Cia. Ltda.-ME) ;
4.	Preliminarmente, devo afirmar que os recursos podem ser conhecidos, nos termos dos artigos 32, inciso I, e 33 da Lei 8.443/1992, c/c o artigo 285 do RI/TCU.
5.	Quanto ao mérito, verifico que não assiste razão à recorrente Francisco David de Castro Filho - ME quando afirma que houve cerceamento ao seu direito ao contraditório e à ampla defesa, em especial quanto aos argumentos do MPTCU e à veracidade das assinaturas atribuídas a seu representante legal. 
6.	Há evidências claras de que a recorrente foi devidamente citada (peças 35 e 70) e apresentou oportunamente suas alegações de defesa (peça 133) , ocasião essa em que teve a oportunidade de examinar as provas já constituídas (peças 11, p. 43, 47 e 50; e 12, p. 3, 6, 9, 12, 15, 18, 21, 24, 27, 30, 33, 36, 39, 42, 45 e 48) e produzir outras que entendesse necessárias. No entanto, diante da ausência de elementos probatórios a seu favor, constata-se que a recorrente não aproveitou devidamente essa oportunidade, mesmo em sede de recurso.  Assim, restam intocadas as provas da responsabilidade da empresa Francisco David de Castro Filho - ME em relação ao débito.
7. 	O mesmo pode ser dito a respeito da recorrente João Silva e Cia. Ltda.-ME, que, sem apresentar provas satisfatórias, alegou ingerência sobre o repasse de recursos do SUS à municipalidade e a negar o recebimento indevido de valores a título de execução das obras contratadas, contrariando evidências claras nos autos.
8.	Diante de todo o exposto, concordo com o resultado das análises da Unidade Técnica, cuja essência foi referendada pelo MP/TCU, incorporo os argumentos comuns e convergentes como parte das presentes razões de decidir, e Voto por que este Plenário adote a proposta de Acórdão que ora submeto à deliberação.
TCU, Sala das Sessões Ministro Luciano Brandão Alves de Souza, em 17 de junho de 2020.
RAIMUNDO CARREIRO 
Relator